【裁判字號】    97,訴,2309
【裁判日期】    980219
【裁判案由】    地價稅
【裁判全文】
臺北高等行政法院判決
                                      97年度訴字第2309號
                              .
原      告  甲○○
訴訟代理人  許麗紅律師
被      告  臺北市稅捐稽徵處
代  表  人  乙○○
訴訟代理人  丁○○
            丙○○
上列當事人間因地價稅事件，原告不服臺北市政府中華民國97年
7 月9 日府訴字第09770127000 號訴願決定，提起行政訴訟。本
院判決如下：
    主  文
原告之訴駁回。
訴訟費用由原告負擔。
    事  實
一、事實概要：緣原告之母林月桃於民國93年9 月22日死亡，遺
    有臺北市○○區○○段1 小段437 地號土地（權利範圍全部
    ），原經被告所轄北投分處按道路用地免徵地價稅在案。嗣
    財政部臺北市國稅局以96年10月8 日財北國稅法二字第0960
    228385號書函通知該分處略以，系爭土地依臺北市政府工務
    局資料顯示，係陽明山管理局62工使字第805 號使用執照建
    築基地之法定空地。經該分處審認後，認系爭土地不符土地
    稅減免規則第9 條免徵地價稅之規定，乃以96年10月29日北
    市稽北投甲字第09632121700 號函通知原告及訴外人劉賴雪
    玉等2 人（即林月桃之繼承人），系爭土地應按一般用地稅
    率課徵地價稅，並依稅捐稽徵法第21條規定補徵91年至95年
    地價稅。原告不服，申請復查，經復查駁回。原告仍表不服
    ，提起訴願，遭決定駁回，遂提起本件行政訴訟。
二、兩造聲明：
  (一)原告聲明：
    1.訴願決定及原處分均撤銷。
    2.訴訟費用由被告負擔。
  (二)被告聲明：
    1.駁回原告之訴。
    2.訴訟費用由原告負擔。
三、兩造之爭點：
  (一)原告主張之理由：
    1.按行政程序法第1 條：「為便行政行為遵循公正、公開與
      民主之程序，確保依法行政之原則，以保障人民權益，提
      高行政效能，增進人民對行政之信賴，特制定本法。」；
      第4 條：「行政行為應受法律及一般法律原則之拘束。」
      ；第9 條：「行政機關就該管行政程序，應於當事人有利
      及不利之情形，一律注意。」；又中央法規標準法第16條
      ：「法規對其他法規所規定之同一事項而為特別之規定者
      ，應優先適用之。其他法規修有正後，仍應優先適用。」
      。本案被告為法規之執行機關，所為之行政行為應受法律
      及一般法律原則之拘束，應於當事人有利之情形予以注意
      ，始為適法，合先敘明。
    2.本案被告及復查決定以：「惟查系爭土地是建造房屋應保
      留之法定空地，有陽明山管理局62使字第805 號使用執照
      存根附卷可稽，自與前揭土地稅減免規則第9 條免徵地價
      稅之規定不合，又依據陽明山管理局都市土地卡之記載，
      系爭土地原為『建』地目，於66年2 月24日始變更為『道
      』地目，是系爭土地既為建築基地，縱嗣後地目變更為『
      道』，亦不妨礙其為建造房屋應保留之法定空地之事實，
      是申請人主張核無足採。」執為否准之理由，然而卻與法
      律規定完全不符，蓋土地稅減免規則對於如何適用減免訂
      有明文，被告此一逾越法定裁量範圍而對於當事人權利義
      務為一不利之擴張解釋，是法律規定所無之違法處分，無
      足可採。
    3.查土地稅法第41條規定：「依第17條及第18條規定，得適
      用特別稅率之用地，土地所有權人應於每年（期）地價稅
      開徵40日前提出申請，逾期申請者，自申請之次年期開始
      適用。前已核定而用途未變更者，以後免再申請。適用特
      別稅率之原因、事實消滅時，應即向主管稽徵機關申報。
      」；土地稅減免規則第22條：「依第7 條至第17條規定申
      請減免地價稅或田賦者，．．．但合於下列規定者，應由
      稽徵機關依通報資料逕行辦理或由用地機關函請稽徵機關
      辦理，免由土地所有權人或典權人申請：1 、．．．2 、
      經地目變更為『道』之土地（應根據主管地政機關變更登
      記為『道』之地籍資料辦理）。3 、．．．」明確規定地
      價稅之核課是以應稅土地標的當年之每年（期）為課稅客
      體，用途變更者，私有土地應由所有權人或典權人，造具
      清冊檢同有關證明文件，向直轄市、縣（市）主管稽徵機
      關為之，或合於法令規定者，免由土地所有權人或典權人
      申請。這是就土地用途變更或地目變更適用法規的特別規
      定，亦即中央法規標準法第16條規定的優先適用法規，並
      不是如復查決定書認定的以土地課稅客體30幾年前之從來
      使用為核課依據，是以被告及復查決定所謂「縱嗣後地目
      變更為『道』，亦不妨礙其為建造房屋應保留之法定空地
      之事實。」即為全然無視於法律明文規定之違法處分，昭
      彰明甚。
    4.本案系爭土地前於62年建築使用，嗣經66年之地目變更為
      「道」，地價稅主管機關即應依照土地稅減免規則第22條
      第1 項但書第2 款之規定依通報資料逕行辦理或應根據主
      管地政機關變更登記為「道」之地籍資料辦理免課徵地價
      稅。法律規定明確並無所謂誤為免課徵情事。惟於本案原
      處分及復查決定昧於事實及法令之規定，只為迎合臺北市
      國稅局函文，輕率的置人民權益於不顧。蓋人民所有「建
      」地目土地一經變更為「道」，所有權人的土地權利即被
      剝奪，尤其於屆滿20年之如本案土地者，法律上更成立公
      用地役關係，雖名義為私人土地，實質上與公有道路用地
      無異，根本不能做為房屋建築或其他私人用途之使用，此
      以最高行政法院92年8 月28日判字第1124號判決：「．．
      ．查既成道路之土地，經公眾通行達一定年代，應認已因
      時效完成而有公用地役關係之存在，其所有權雖仍為私人
      所有，亦不容其在該公用道路圭起造任何建築物，妨害公
      眾之通行．．．」及司法院釋字第400 號解釋可得明證。
      又土地稅減免規則第10條規定，「供公共通行之騎樓走廊
      地，無建築改良物者，應免徵地價稅，有建築改良物者，
      依左列規定減徵地價稅。1 、地上有建築改良物一層者，
      減徵2 分之1 。2 、地上有建築改良物二層者，減徽3 分
      之1 。3 、地上有建築改良物三層者，減徵4 分之1 。4
      、地上有建築改良物四層以上者，減徵5 分之1 。前項所
      稱建築改良物係指附著於土地之建築物或工事。」可見，
      地價稅之減免徵並非土地之是否做為建築房屋使用，而是
      在於人民的土地權利有無因為供公共使用成立公用地役關
      係而致土地權利遭受剝奪，所以上揭土地稅減免規則第10
      條更明定既使做為建築使用計入為法定空地，只要是無建
      築改良物者，仍應免徵地價稅。因此，綜上可證，本案原
      處分及復查決定，認事用法偏頗率斷，將原應稅土地「建
      」因地目用途變更為「道」供公共通行依法應優先適用土
      地稅減免規則第22條之本案，曲解為30幾年前從來建築使
      用但事實已不存在之「建」地目土地，進而以之錯誤適用
      同規則第9 條但書，其土地地目必為「建」之規定，枉法
      處分而為課徵補徵地價稅。本案相較於上開土地稅減免規
      則第10條規定，更顯原處分之違法，蓋同為供公共通行之
      土地，本案地目為道，其核定為一般土地稅率課徵地價稅
      ；但騎樓走廊地，其地目為「建」，適用的稅率卻是住宅
      用地的優惠稅率，甚至免徵。稅捐公平課徵的原則於此破
      壞殆盡，嚴重侵害人民權益，傷害人民對政府行政的信賴
      。綜上理由，請求鈞院明鑒撤銷原處分及訴願決定及如為
      訴之聲明的判決。
  (二)被告主張之理由：
    1.卷查林月桃遺有系爭土地原經被告所轄北投分處按道路用
      地免徵地價稅，嗣該分處接獲財政部臺北市國稅局通報檢
      附臺北市政府工務局94年11月29日北市工建字第09455092
      200 號函略以：「主旨：有關函查本市○○區○○段一小
      段437 地號等是否係法定空地乙案，．．．說明：二、按
      建築法所稱建築基地，為供建築物本身所占之地面及其所
      應留設之法定空地，合先敘明。三、旨揭地號土地依．．
      ．等檔案資料查對結果如下：係陽明山管理局62 使 字第
      805 號使用執照（61工營字第801 號營造執造）建築基地
      之法定空地，為已建築使用之土地。．．．」經查系爭土
      地重測前地號為臺北市○○區○○段157 地號，又該地號
      為陽明山管理局62使字第805 號使用執照（61工營字第80
      1 號營造執造）建築物之建築基地，此有地籍資料查詢之
      土地綜合資料部、土地標示部、臺北市都市發展局土地使
      用分區查詢、地籍圖查詢、臺北市政府工務局94年11月29
      日北市工建字第09455092200 號函及陽明山管理局62使字
      第805 號使用執照存根等資料影本附原處分卷可稽，洵堪
      認定。是該分處審認系爭土地乃臺北市北投區○○○路60
      巷6 弄1 號等建物（下稱系爭建物）之建築基地，不符土
      地稅減免規則第9 條：「無償供公共使用之私有土地，經
      查明屬實者，在使用期間內，地價稅或田賦全免。但其屬
      建造房屋應保留之空地部份，不予免徵。」之規定，乃依
      稅捐稽徵法第21條第1 項第2 款及第2 項：「稅捐之核課
      期間，依左列規定．．．二、．．．應由稅捐稽徵機關依
      稅籍底冊或查得資料核定課徵之稅捐，其核課期間為5 年
      。．．．在前項核課期間內，經另發現應徵之稅捐者，仍
      應依法補徵或並予處罰．．．。」之規定，通知原告及劉
      賴雪玉系爭土地應改按一般用地稅率課徵地價稅，並補徵
      91年至95年地價稅，洵屬有據。
    2.原告主張系爭土地由「建」地目變更為「道」地目，土地
      所有權人之權利被剝奪，法律上更成立公用地役關係，不
      能作為房屋建築或其他私人用途之使用。又由土地稅減免
      規則第10條規定，可見地價稅之減免徵並非土地是否作為
      建築房屋使用，既使做為建築使用計入為法定空地，只要
      是無建築改良物者，仍應免徵地價稅等語。經查都市土地
      係依都市計畫編訂之土地使用分區別進行管制，並非以地
      目管制。依此，系爭土地既經都市計畫劃定為第3 種住宅
      區，又為陽明山管理局62使字第805 號使用執照存根所示
      之建築基地，按前揭土地稅減免規則第9 條業已明定屬建
      造房屋應保留之空地部分，不予免徵地價稅。系爭土地既
      位於建築基地範圍內而為建造房屋應保留之空地，依法即
      應課徵地價稅。又依據陽明山管理局都市土地卡之記載，
      系爭土地原為「建」地目，於66年2 月24日始變更為「道
      」地目。是系爭建物建築時，系爭土地為其建築基地，此
      亦為原告所不否認，縱嗣後地目雖改編為「道」，惟其仍
      為建造房屋應保留之法定空地，與系爭建物所在土地合併
      計算建蔽率及容積率，尚不因其地目變更而有所不同。至
      最高行政法院92年8 月28日判字第1124號判決所指，乃具
      有公用地役關係之既成道路是否得為作建築使用，而司法
      院釋字第400 號解釋意旨，係因既成道路有公用地役關係
      而以命令規定繼續作道路使用者，是否應徵收補償，皆與
      本件系爭土地作為建築基地之法定空地，應負擔公法上之
      納稅義務，係屬二事。原告主張，顯係誤解法令，委難憑
      採。從而，原處分揆諸前揭法條規定及財政部函釋意旨並
      無不合，復查決定及訴願決定予以駁回，亦無違誤，敬請
      明察並駁回原告之訴。
    理  由
一、按土地稅法第3 條第1 項第1 款：「地價稅或田賦之納稅義
    務人如左：一、土地所有權人。」；第14條：「已規定地價
    之土地，除依第22條規定課徵田賦者外，應課徵地價稅。」
    ；第16條第1 項：「地價稅基本稅率為千分之10。．．．」
    。又按土地稅減免規則第9 條：「無償供公共使用之私有土
    地，經查明屬實者，在使用期間內，地價稅或田賦全免。但
    其屬建造房屋應保留之空地部分，不予免徵。」；行為時第
    22條第2 款及第5 款：「依第7 條至第17條規定申請減免地
    價稅或田賦者，公有土地應由管理機關，私有土地應由所有
    權人或典權人，造具清冊檢同有關證明文件向直轄市、縣（
    市）主管稽徵機關為之。但合於下列規定者，應由稽徵機關
    依通報資料逕行辦理或由用地機關函請稽徵機關辦理，免由
    土地所有權人或典權人申請。．．．二、經地目變更為『道
    』之土地（應根據主管地政機關變更登記為『道』之地籍資
    料辦理）。．．．五、私有無償提供公共巷道或廣場用地（
    應由工務、建設主管機關或各鄉鎮市【區】公所建設單位，
    列冊送稽徵機關辦理）。」。次按稅捐稽徵法第1 條：「稅
    捐之稽徵，依本法之規定，本法未規定者，依其他有關法律
    之規定。」；第14條第1 項：「納稅義務人死亡，遺有財產
    者，其依法應繳納之稅捐，應由遺囑執行人、繼承人、受遺
    贈人或遺產管理人，依法按稅捐受清償之順序，繳清稅捐後
    ，始得分割遺產或交付遺贈。」；第21條第1 項第2款 、第
    2 項：「稅捐之核課期間，依左列規定：．．．二、．．．
    應由稅捐稽徵機關依稅籍底冊或查得資料核定課徵之稅捐，
    其核課期間為5 年。在前項核課期間內，經另發現應徵之稅
    捐者，仍應依法補徵。．．．」。再按稅捐稽徵法施行細則
    第4 條第1 項規定：「本法第14條第1 項有關納稅義務人死
    亡遺有財產者，其依法應繳納之稅捐，由左列之人負繳納義
    務。一、有遺囑執行人者，為遺囑執行人。二、無遺囑執行
    人者，為繼承人及受遺贈人。．．．」。
二、本件事實概要已如前述，有相關卷證可稽，堪予認定。原告
    不服，循序提起行政訴訟，主張：(一)依土地稅法第41條及土
    地稅減免規則第22條，已明定地價稅之核課以應稅土地標的
    當年之每年（期）為課稅客體，用途變更者，私有土地應由
    所有權人或典權人，造具清冊檢同相關證明文件，向直轄市
    、縣（市）主管稽徵機關為之，或合於法令規定者，免由土
    地所有權人或典權人申請。上開規定係就土地用途變更或地
    目變更適用法規的特別規定，並非如復查決定書認定的以土
    地課稅主體從來之使用為核課依據。(二)按地價稅之減免徵係
    在於人民的土地權利有無因為供公共使用成立公用地役關係
    ，致土地權利遭受剝奪而定，故依土地稅減免規則第10條規
    定，即使作為建築使用計入為法定空地，只要是無建築改良
    物者，仍應免徵地價稅。而本案原處分及復查決定，將原應
    稅土地「建」因地目用途變更為「道」供公共通行，依法應
    優先適用土地稅減免規則第22條之本案，曲解為30幾年前從
    來建築使用但事實已不存在之「建」地目土地，進而以之錯
    誤適用同規則第9 條但書，其土地地目必為「建」之規定，
    而為課徵補徵地價稅，認事用法顯然率斷云云。
三、經查，系爭未辦繼承登記土地，係案外人林月桃於46年12月
    11日因買賣取得，並於56年7 月18日登記其為所有權人。而
    系爭土地重測前為臺北市○○區○○段157 地號，又臺北市
    北投區○○段157 地號為陽明山管理局62工使字第805 號（
    61工營字第801 號營造執照）建築物使用執照所示之建築基
    地，此有系爭土地地籍資料查詢、陽明山管理局都市土地卡
    及上開使用執照存根等影本附於原處分卷可稽。次查臺北市
    政府工務局94年11月29日北市工建字第09755092200 號函記
    載略以：「主旨：有關函查本市○○區○○段1 小段437 地
    號等是否係法定空地乙案，．．．說明：．．．二、按建築
    法所稱建築基地，為供建築物本身所占之地面及其所應留設
    之法定空地，合先敘明。三、旨揭地號土地依本府地政處地
    政整合資料庫查詢之重測前地號、歷年土地合併分割情形、
    最新地籍圖及本府都市發展局之網際網路土地使用分區申請
    及查詢系統、台北市政府工務局之臺北市建築物電腦地籍套
    繪圖、臺北市建築管理資訊系統等檔案資料查對結果如下：
    係陽明山管理局62使字第805 號使用執照（61工營字第801
    號營造執照）建築基地之法定空地，為已建築使用之土地」
    ，有亦有該函附於原處分卷可憑。足認系爭土地為建築基地
    之法定空地，不符土地稅減免規則第9 條應予免稅之規定，
    則對系爭土地自應核課地價稅。又系爭土地既有應徵而未徵
    之地價稅，被告依稅捐稽徵法第21條第1 項第2 款、第2 項
    規定，應補徵91至95年之5 年地價稅，而被繼承人於93年9
    月22日死亡，則屬於其死亡前之稅賦，依同法第14條第1 項
    規定，繼承人應負代繳義務；被繼承人死亡後之稅賦，則因
    系爭土地已經繼承人繼承為所有權人，應以繼承人為納稅義
    務人。是本件被告所轄北投分處通知林月桃之繼承人即原告
    及訴外人劉賴雪玉等2 人，按一般用地稅率課徵地價稅及予
    以補徵91年至95年地價稅，自屬有據。
四、至原告主張系爭土地之地目為「道」，稅捐稽徵機關應依通
    報資料逕行辦理減免，並無所謂誤為免徵之情事，且人民所
    有之土地地目一經變更為「道」，所有權人權利即被剝奪。
    又依土地稅減免規則第10條規定，即使為法定空地，只要是
    無建築改良物者，仍應免徵地價稅。再者，系爭土地地目為
    「道」，並非「建」，被告不得依土地稅減免規則第9 條但
    書之規定不予免徵地價稅等節。查首揭土地稅減免規則第22
    條第2 款規定，經地目變更為「道」之土地雖係由稅捐稽徵
    機關逕行依通報資料辦理減免地價稅，惟仍需以符合該減免
    規則第7 條至第17條規定為前提。又查依首揭土地稅減免規
    則第9 條規定，無償供公共使用之私有土地，經查明屬實者
    ，在使用期間內，地價稅或田賦全免。但其屬建造房屋應保
    留之空地部分，不予免徵。本件系爭土地之地目雖為「道」
    ，惟其既屬陽明山管理局核發之62工使字第805 號使用執照
    建築基地之法定空地，業如前述，應屬前揭土地稅減免規則
    第9 條但書規定之建造房屋應保留之空地，自無免徵地價稅
    規定之適用，且亦與土地稅減免規則第10條有關供公共通行
    之騎樓走廊地減免地價稅之規定無涉。再查系爭土地既為建
    造房屋應保留之空地，縱嗣後地目改編為「道」，惟其仍與
    系爭建物所在土地合併計算建蔽率及容積率，尚不因其地目
    變更而有所不同。是原告前述主張，尚難成立。
五、綜上所述，本件被告以系爭土地雖供道路使用，為法定空地
    ，依法不得減免地價稅，而按一般用地稅率予以補徵核課期
    間5 年之地價稅，於法並無不合。訴願決定予以維持，亦無
    不當。原告訴請撤銷原處分與訴願決定，為無理由，應予駁
    回。
據上論結，本件原告之訴為無理由，爰依行政訴訟法第98條第1
項前段，判決如主文。
中    華    民    國    98     年    2    月    19    日
                       臺北高等行政法院第四庭
                               審判長法  官  鄭  小  康
                                     法  官  陳  秀  
                                     法  官  李  玉  卿
上為正本係照原本作成。
如不服本判決，應於送達後20日內，向本院提出上訴狀並表明上
訴理由，如於本判決宣示後送達前提起上訴者，應於判決送達後
20日內補提上訴理由書（須按他造人數附繕本）。
中    華    民    國    98     年    2    月    19    日
                                     書記官  陳  又  慈


司法院資訊處製作；財團法人民間司法改革基金會備份。
